ACORDAO-COMPLETO-2485600

ACÓRDÃO 8882/2021 ATA 22/2021 - PRIMEIRA CÂMARA

VISTOS, relatados e discutidos estes autos que cuidam de pedido de reexame interposto pela Sra. Fernanda Cesar Mansur Gosson contra o Acórdão 4077/2021-TCU-Primeira Câmara, que considerou ilegal e negou registro ao seu ato de aposentadoria,
ACORDAM os Ministros do Tribunal de Contas da União, reunidos em sessão da Primeira Câmara, diante das razões expostas pelo relator e com fundamento na Constituição Federal, art. 71, III e IX, e na Lei 8.443/1992, arts. 1º, V, e 39, II, em:
9.1. conhecer do pedido de reexame, para, no mérito, negar-lhe provimento;
9.2. dar ciência da presente deliberação à recorrente e ao órgão jurisdicionado.

Pedido de reexame interposto por Fernanda César Mansur Gosson contra o Acórdão 4.077/2021-1ª Câmara, que considerou ilegal e negou registro ao seu ato de aposentadoria.

Primeira Câmara

Tribunal Regional Eleitoral do Rio Grande do Norte.

3. Interessados/Responsáveis/Recorrentes:
3.1. Interessados: Fernanda Cesar Mansur Gosson (XXX.009.744-XX).
3.2. Recorrente: Fernanda Cesar Mansur Gosson (XXX.009.744-XX).

13.1. Ministros presentes: Walton Alencar Rodrigues (Presidente), Benjamin Zymler (Relator), Vital do Rêgo e Jorge Oliveira.
13.2. Ministros-Substitutos presentes: Augusto Sherman Cavalcanti e Weder de Oliveira.

BENJAMIN ZYMLER

Ministro-Substituto Augusto Sherman Cavalcanti.

Adoto como relatório o parecer da unidade técnica, cujos termos são os seguintes:
"INTRODUÇÃO
1.	Trata-se de pedido de reexame (peças 14-19) interposto pela Sra. Fernanda César Mansur Gosson, por meio do qual se insurge contra o Acórdão 4077/2021-TCU-Primeira Câmara (peça 8) , que teve como relator o Excelentíssimo Senhor Ministro-Substituto Augusto Sherman Cavalcanti.
1.1	A deliberação recorrida apresenta o seguinte teor:
VISTOS, relatados e discutidos estes autos de Aposentadoria, com fundamento nos arts. 1º, inciso V, e 39, inciso II, ambos da Lei 8.443, de 16 de julho de 1992, c/c o art. 259, inciso II, do Regimento Interno desta Corte de Contas, 
ACORDAM os Ministros do Tribunal de Contas da União, reunidos em sessão da 1ª Câmara, ante as razões expostas pelo Relator, em:
9.1. considerar ilegal o ato constante da peça 2, relativo à aposentadoria de Fernanda César Mansur Gosson, negando-lhe o correspondente registro, nos termos do art. 260, § 1º, do Regimento Interno desta Corte de Contas; 
9.2. dispensar o ressarcimento das importâncias recebidas indevidamente de boa-fé, com fulcro na Súmula 106, desta e. Corte de Contas;
9.3. determinar ao órgão de origem que:
9.3.1. comunique à interessada, com fundamento nos arts. 71, inciso IX, da Constituição Federal e 262 do Regimento Interno desta Corte de Contas, no prazo de 15 (quinze) dias, contados a partir da ciência da presente deliberação, o inteiro teor deste Acórdão, e, após, faça cessar os pagamentos decorrentes do ato ora impugnado, sob pena de responsabilidade solidária da autoridade administrativa omissa;
9.3.2. promova o destaque da parcela de quintos incorporada pelo exercício de função comissionada entre 8/4/1998 e 4/9/2001, transformando-a em "Parcela Compensatória" a ser absorvida por quaisquer reajustes futuros, consoante modulação estabelecida pelo STF no âmbito do RE 638.115/CE, comunicando a este Tribunal as providências adotadas, a teor dos arts. 262, caput, do Regimento Interno e 8º, caput, da Resolução 206/2007; 
9.3.3. alerte a Sr.ª Fernanda César Mansur Gosson no sentido de que o efeito suspensivo proveniente da interposição de eventuais recursos, caso não providos, não a exime da devolução dos valores indevidamente percebidos após a notificação;
9.3.4. envie a esta Corte de Contas, no prazo de 30 (trinta) dias, por cópia, comprovantes de que a interessada teve ciência desta deliberação; 
9.4. dar ciência desta deliberação ao Tribunal Regional Eleitoral do Estado do Rio Grande do Norte;
9.5. determinar à Sefip que:
9.5.1. acompanhe o cumprimento das determinações elencadas nos itens 9.3.1 a 9.3.4 deste Acórdão; e
9.5.2. arquive os autos (grifos acrescidos) .
HISTÓRICO 
2.	Conforme consta da peça 2, a Sr.ª Fernanda César Mansur Gosson ocupou função comissionada posteriormente ao advento da Lei 9.624/1998, cuja parcela teria sido incorporada aos seus proventos por força de decisão administrativa, razão por que foi determinado ao órgão de origem que procedesse à adequação da aludida parcela conforme modulado pelo Supremo Tribunal Federal no âmbito do RE 638.115, comunicando a este Tribunal as providências adotadas. 
ADMISSIBILIDADE
3.	Reitera-se o exame de admissibilidade efetuado pelo Sra/Serur (peça 22) , ratificado pelo Ministro-Relator Benjamin Zymler (peça 26) , que concluiu pelo conhecimento do pedido de reexame, com fundamento no artigo 48 da Lei 8.443/1992, c/c os artigos 285 e 286, parágrafo único, do RI/TCU, suspendendo-se os efeitos dos itens 9.1, 9.3, 9.3.1 (exceto primeira parte) e 9.3.2 do Acórdão 4077/2021-TCU-Primeira Câmara.
EXAME DE MÉRITO
Delimitação
4.1	Constitui objeto do presente recurso definir se o Acórdão 4077/2021-TCU-Primeira Câmara afrontou o julgamento do RE 638.115/CE.
5. Do direito à incorporação de quintos decorrente do exercício de função comissionada e/ou cargo em comissão, no período entre 8/4/1998 a 4/9/2001 (RE 638.115/CE) 
5.1.	A recorrente aduz que é beneficiária de decisão judicial transitada em julgada, que lhe assegura a incorporação de quintos decorrente do exercício de função comissionada e/ou cargo em comissão, no período entre 8/4/1998 a 4/9/2001, com base nos seguintes argumentos:
5.2.	A interessada é beneficiária de ação judicial com trânsito em julgado, na qual garantiu à incorporação dos quintos decorrentes do exercício de funções comissionadas no período de 08 de abril de 1998 a 04 de setembro de 2001. Assim, não pode o Tribunal de Contas da União concluir pela ilegalidade do registro da referida aposentadoria, sustentando tese divergente (incorporação administrativa) do decidido na sentença acobertada pelo manto da imutabilidade das decisões judiciais.
Análise
5.3	Convém, de pronto, transcrever excerto do voto condutor do Acórdão recorrido, que trata da irregularidade em relação aos quintos:
Conforme consta da peça 2, a Sr.ª Fernanda César Mansur Gosson ocupou função comissionada posteriormente ao advento da Lei 9.624/1998, cuja parcela foi incorporada aos seus proventos por força de decisão administrativa, razão por que deve ser determinado ao órgão de origem que proceda à adequação da aludida parcela conforme modulado pelo Supremo Tribunal Federal no âmbito do RE 638.115, comunicando a este Tribunal as providências adotadas (grifos acrescidos) 
5.4.	Tal entendimento foi fixado com base nas informações disponíveis à época, segundo as quais a referida incorporação teria ocorrido em virtude tão somente de decisão administrativa.
5.5.	Ocorre que a recorrente alega haver decisão judicial transitada em julgado favorável à incorporação dos quintos no período entre 8/4/1998 a 4/9/2001. Caso comprovado o trânsito em julgado, bem como ser a recorrente beneficiária da decisão, caberá ao órgão de origem observar a modulação de efeitos fixada pelo Supremo Tribunal Federal no RE 638.115, de modo a manter a parcela de quintos incorporados no referido período.
5.6	Registra-se, por oportuno, que ainda que comprovado o trânsito em julgado, isto por si só não possui o condão de alterar o julgamento pela ilegalidade do ato, pois que o e. STF deixou assente que a incorporação de quintos no período de 8/4/1998 até 4/9/2001 ofende o princípio da legalidade, nos termos da tese firmada em sede de repercussão geral, Tema 395. 
CONCLUSÃO
6.	Da análise de mérito, conclui-se que, relativamente à parcela "quintos" incorporada no período de 8/4/1998 até 4/9/2001, caso a interessada comprove, perante o órgão de origem, ser beneficiária de decisão judicial transitada em julgado, poderá ser mantida a continuidade dos pagamentos imune à absorção por reajustes futuros, consoante modulação de efeitos fixada pelo Supremo Tribunal Federal no RE 638.115.
 6.1.	Por conseguinte, deve-se negar provimento ao presente recurso.
PROPOSTA DE ENCAMINHAMENTO
7.	Ante o exposto, submetem-se os autos à consideração superior, propondo-se, com fundamento no art. 48 da Lei 8.443/1992:
a) conhecer do recurso e, no mérito, negar-lhe provimento, sem embargo de dar ciência ao órgão de origem que, caso comprovado ser a recorrente beneficiária de sentença judicial transitada em julgado, que lhe assegure a incorporação de quintos no período entre 8/4/1998 e 4/9/2001, observe a modulação de efeitos fixada pelo Supremo Tribunal Federal no RE 638.115, de modo a manter a incorporação imune a absorção por reajustes futuros;
b) informar a recorrente e demais interessados do acórdão a ser proferido, destacando que o relatório e o voto que o fundamentam podem ser acessados por meio do endereço eletrônico www.tcu.gov.br/acordaos."
2.	O Ministério Público junto a esta Corte de Contas manifestou-se de acordo com a proposta formulada pela unidade técnica.
	É o Relatório.

Thiago Tavares de Queiroz (OAB/RN 7.226), representando Fernanda Cesar Mansur Gosson.

Procurador Rodrigo Medeiros de Lima.

PEDIDO DE REEXAME. APOSENTADORIA. "QUINTOS" INCORPORADOS APÓS O ADVENTO DA LEI 9.624/1998. ATO EMITIDO PELO ÓRGÃO JURISDICIONADO FAZENDO ALUSÃO À INCORPORAÇÃO ADMINISTRATIVA DA VANTAGEM. AUSÊNCIA DE APRESENTAÇÃO DE FUNDAMENTOS SUFICIENTES PARA ALTERAR A DELIBERAÇÃO RECORRIDA. CONHECIMENTO E IMPROVIMENTO DO RECURSO.

APOSENTADORIA (APOS)

Secretaria de Recursos (Serur); Secretaria de Fiscalização de Integridade de Atos e Pagamentos de Pessoal e de Benefícios Sociais (Sefip).

Por meio do Acórdão 4077/2021-TCU-Primeira Câmara deste Tribunal considerou ilegal e negou registro ao ato de aposentadoria da Sra. Fernanda César Mansur Gosson, ex-ocupante do cargo de técnico administrativo, por considerar irregular a incorporação de "quintos" em razão de funções comissionadas exercidas após o advento da Lei 9.624/1998.
2.	De acordo com a decisão recorrida, "[...] a Sr.ª Fernanda César Mansur Gosson ocupou função comissionada posteriormente ao advento da Lei 9.624/1998, cuja parcela foi incorporada aos seus proventos por força de decisão administrativa, razão por que deve ser determinado ao órgão de origem que proceda à adequação da aludida parcela conforme modulado pelo Supremo Tribunal Federal no âmbito do RE 638.115, comunicando a este Tribunal as providências adotadas".
3.	Daí a ausência de amparo legal e/ou judicial para a percepção da vantagem, tal como deferida pelo órgão de origem, com o consequente julgamento pela ilegalidade do ato.
4.	Contra a referida deliberação foi interposto o pedido de reexame ora em julgamento, por meio do qual a recorrente sustenta, em síntese, a legitimidade da vantagem, por ser beneficiária de decisão judicial transitada em julgado nos autos da Ação Ordinária 2003.84.00.014519-4, ajuizada pelo Sindicato dos Trabalhadores do Poder Judiciário Federal do Rio Grande do Norte - SINTRAJURN.
5.	A unidade técnica manifestou-se pelo conhecimento e improvimento do recurso, ao fundamento de que, "[...] relativamente à parcela 'quintos' incorporada no período de 8/4/1998 até 4/9/2001, caso a interessada comprove, perante o órgão de origem, ser beneficiária de decisão judicial transitada em julgado, poderá ser mantida a continuidade dos pagamentos imune à absorção por reajustes futuros, consoante modulação de efeitos fixada pelo Supremo Tribunal Federal no RE 638.115. 6.1. Por conseguinte, deve-se negar provimento ao presente recurso".
6.	O Ministério Público junto a esta Corte de Contas manifestou-se de acordo com a proposta formulada pela unidade técnica.
7.	Nos termos do art. 71, inciso III, da CF/1988, compete ao Tribunal de Contas da União "apreciar, para fins de registro, a legalidade dos atos de admissão de pessoal, a qualquer título, na administração direta e indireta, incluídas as fundações instituídas e mantidas pelo Poder Público, excetuadas as nomeações para cargo de provimento em comissão, bem como a das concessões de aposentadorias, reformas e pensões, ressalvadas as melhorias posteriores que não alterem o fundamento legal do ato concessório"  (grifos acrescidos) .
8.	Consoante se vê, cabe ao TCU examinar a legalidade dos atos de aposentadoria emitidos pelo órgão a ele jurisdicionado, tal como ele foi editado, sendo-lhe vedado alterar os seus fundamentos, a ele substituindo-se.
9.	Nesse sentido, constata-se a partir das informações constantes do Sistema e-Pessoal que a parcela de "quintos" não decorreu de decisão judicial, tendo, na verdade, sido deferida administrativamente pelo órgão jurisdicionado, motivo pelo qual entendo estarem incólumes as razões de decidir da deliberação recorrida, a qual assentou a ausência de amparo legal e/ou judicial para o pagamento da vantagem em relação às funções exercidas após o advento da Lei 9.624/1998.
10.	De outro lado, caso a recorrente tenha sido efetivamente beneficiada por decisão judicial transitada em julgado, conforme sustenta, caberá a ela comprovar o alegado perante o órgão jurisdicionado, o qual deverá se manifestar a respeito e consignar tal fato quando da emissão de novo ato de aposentadoria, que deverá ser encaminhado a este Tribunal, nos termos do § 2º do art. 262 do RITCU, verbis:
"§ 2º. Recusado o registro do ato, por ser considerado ilegal, a autoridade administrativa responsável poderá emitir novo ato, se for o caso, escoimado das irregularidades verificadas."
	Ante o exposto, VOTO por que seja adotada a deliberação que ora submeto à apreciação deste Colegiado.
TCU, Sala das Sessões, em 29 de junho de 2021.
BENJAMIN ZYMLER 
Relator